【裁判字號】    98,重訴,329
【裁判日期】    990907
【裁判案由】    損害賠償
【裁判全文】
臺灣桃園地方法院民事判決             98年度重訴字第329號
原      告  丙○○
訴訟代理人  丁○○
被      告  庚○○
            己○○
上列當事人間請求損害賠償事件，原告就本院97年度訴字第1174
號違反槍砲彈藥管制條例等案件提起附帶民事訴訟（97年度附民
字第201 號），經本院刑事庭裁定移送前來，於民國99年8 月10
日言詞辯論終結，本院判決如下：
    主  文
被告庚○○應給付原告新臺幣陸佰伍拾萬捌仟捌佰陸拾貳元，
及其中佰伍拾萬捌仟捌佰陸拾貳元自民國九十七年十二月三
十一日起，餘佰萬元自民國九十八年十一月二十八日起，均至
清償日止，按年利率百分之五計算之利息。
原告其餘之訴駁回。
訴訟費用由被告庚○○負擔。
本判決於原告以新臺幣貳佰壹拾捌萬元為被告庚○○供擔保後，
得假執行。
原告其餘假執行之聲請駁回。
    事實及理由
壹、程序方面：
一、按原告於判決確定前，得撤回訴之全部或一部。但被告已為
    本案之言詞辯論者，應得其同意。訴之撤回，被告於期日到
    場，未為同意與否之表示者，自該期日起；其未於期日到場
    或係以書狀撤回者，自前項筆錄或撤回書狀送達之日起，10
    日內未提出異議者，視為同意撤回，民事訴訟法第262 條第
    1 項及第4 項定有明文。經查，本件原告起訴時，原列丙○○及丁○○為原告，另列庚○○、戊○○、乙○○、甲○○
    及己○○為共同被告；嗣經原告先於民國98年10月26日具狀
    撤回對甲○○、乙○○及戊○○部分之起訴，復於同年11月
    19日具狀撤回丁○○該部分之訴訟，而甲○○等3 人之共同
    訴訟代理人戊○○已於同年11月6 日收受原告撤回對甲○○
    等3 人起訴之撤回書狀繕本，另被告庚○○及己○○則各於
    同年11月27日及同年12月10日收受原告撤回丁○○該部分訴
    訟之撤回書狀繕本，有上開撤回書狀及本院送達證書在卷可
    稽（參見本院卷第52、55-1、64、72、76頁），而渠等均未
    於撤回書狀送達後10日內提出異議，揆諸前揭規定，即視為
    渠等同意撤回。是原告前揭所為訴之一部撤回，於法並無不
    符，應予准許。
二、次按訴狀送達後，原告不得將原訴變更或追加他訴；但擴張
    或減縮應受判決事項之聲明者，不在此限，民事訴訟法第25
    5 條第1 項第3 款有明文規定。查本件原告起訴時聲明係請
    求「被告應連帶給付原告新臺幣（下同）4,138,862 元，及
    自97年5 月28日起至清償日止，按年利率5%計算之利息」，
    嗣於本院審理中，原告減縮、擴張請求如其後述聲明所示，
    核其所為訴之聲明變更僅係單純減縮、擴張應受判決事項之
    聲明，與上開規定相符，亦應准許。
三、被告庚○○及己○○經合法通知，均未於最後言詞辯論期日
    到場，核無民事訴訟法第386 條所列各款情形，爰依原告之
    聲請，由其一造辯論而為判決。
貳、實體方面：
一、本件原告起訴主張：
  (一)被告庚○○對外謊稱己為「黃國仕」，並與訴外人戊○○相
    識甚熟，因戊○○知悉原告欲購買土地投資，遂提議偽造土
    地買賣以詐取原告錢財，被告庚○○即上網任意選取訴外人
    鄭素如所有位在桃園縣大園鄉○○○段特工區小段55地號土
    地，並與戊○○向原告謊稱其已取得鄭素如之代理授權，欲
    以價金2,458 萬餘元出售上址土地云云，致使原告信以為真
    ，原告遂以其女李冠潁之名義，同意分3 期付款購地，嗣戊○○、被告庚○○及原告即於97年5 月21日，在訴外人即戊○○之前夫乙○○位於臺中市○區○○街2 之6 號之代書事
    務所內，由不知情之乙○○以出賣人鄭素如、代理人「黃國
    仕」及承買人李冠穎之名義擬訂不動產買賣合約，並由被告
    庚○○假冒「鄭素如」代理人「黃國仕」之身分，於上開合
    約蓋章偽造買賣契約與原告簽約。原告繼以抵扣戊○○積欠
    原告之1,315,000 元之債務，並簽發交付受款人為戊○○、
    金額為3,685,000 元之支票，作為第一期價金500 萬元，嗣
    該支票由戊○○兌現，戊○○再依被告庚○○之指示，於同
    年月23日將其中200 萬元匯入被告己○○所開立之永豐商業
    銀行東板橋分行帳號0000000-0000000 號帳戶，嗣被告庚○○再將上開款項復轉入訴外人許雅筑所有之同上銀行帳號00
    0000-00000000號帳戶。
  (二)次於97年5 月28日，在上開代書事務所內，原告交付與戊○○及被告庚○○第2 期款項現金200 萬元，惟因當日鄭素如
    並未依原告之要求出面商談，原告遂啟疑竇，便要求返還上
    開200 萬元，斯時戊○○及被告庚○○為安撫原告，即謊稱
    鄭素如為被告庚○○之親屬且已出國至日本，鄭素如僅係人
    頭，土地係被告庚○○所有，且乙○○因對被告庚○○欠有
    債務，平時即出借空白支票供被告庚○○使用云云，由被告
    庚○○於空白支票上偽造「黃國仕」之背書，且戊○○亦簽
    名背書，交與原告票號AA0000000 號、面額700 萬元、付款
    銀行為三信商業銀行臺中分行之支票作為擔保，保證同年6
    月15日前完成過戶手續，原告見有支票擔保不疑有他，即未
    要求還款。事後被告庚○○將上開詐得款項分20萬元予戊○○，其餘款項則悉歸被告庚○○所有。
  (三)再於97年6 月2 日前後，被告庚○○及戊○○先後撥打電話
    向原告佯稱被告庚○○因案羈押，須籌措200 萬元保釋金，
    才能繼續處理過戶云云，要求先借與120 萬元，並抵作部分
    土地價款，原告誤信為真，且因恐土地買賣未能順利完成，
    即於同年月4 日及6 日，先後交付現金40萬元及80萬元與戊○○，嗣由被告庚○○取得其中80萬元，另戊○○及不知情
    之戊○○之女甲○○則各取得20萬元。
  (四)繼於97年6 月15日，原告因見上開土地買賣遲未完成，且被
    告庚○○避不見面，戊○○亦推託閃避，始查悉受騙。而被
    告庚○○就其所涉犯前開偽造文書等犯行，業經本院刑事庭
    以97年度訴字第1174號刑事判決判處有期徒刑1 年10月確定
    在案；又被告己○○將其所有之上開永豐商業銀行東板橋分
    行帳戶提供予被告庚○○匯入詐欺款項以便於洗錢使用，事
    後又不予聞問，任由被告庚○○再將詐欺款項轉入許雅筑所
    有之上開同銀行帳戶，其自應與被告庚○○對原告負共同侵
    權行為損害賠償之責。是以，原告因受被告之詐欺而受有財
    產上損害，被告庚○○及己○○本應賠償原告已給付之第1
    、2 期買賣價款合計700 萬元，惟扣除原告已與訴外人戊○○等人和解而收取1,661,138 元之賠償金後，被告庚○○及
    己○○尚應賠償原告5,338,862 元。又原告於前時交付現金
    與訴外人戊○○40萬元及80萬元部分，亦係受被告庚○○之
    詐欺所為，此部分之損害應由被告庚○○賠償原告120 萬元
    。另因原告於起訴前曾將前揭債權5,338,862 元中180 萬元
    部分及前揭債權120 萬元，讓與訴外人丁○○，惟雙方嗣已
    合意解除該讓與契約，該2 筆債權自應回復原狀為原告所有
    ，並以98年11月19日提出之民事準備書(二)狀之送達，作為債
    權回復原狀之通知。為此，爰依侵權行為之法律關係，提起
    本件訴訟，並聲明：
    1.被告庚○○、己○○應連帶給付原告5,338,862 元，及自
      97年5月28日起至清償日止，按年利率5%計算之利息。
    2.被告庚○○應給付原告120 萬元，及自97年6 月6 日起至
      清償日止，按年利率5%計算之利息。
    3.願供擔保，請准宣告假執行。
二、被告庚○○雖未於最後言詞辯論期日到場，惟據其前到庭及
    提出書狀所為之陳述略以：伊自認原告所主張之上開犯罪事
    實，並對原告所提出受損害之請求金額不爭執等語。
三、被告己○○雖未於最後言詞辯論期日到場，惟據其前到庭及
    提出書狀所為之陳述略以：伊對於原告與被告庚○○等人間
    洽談上址土地買賣及交付價金之事並未參與，亦全然不知情
    ；伊之所以於永豐商業銀行東板橋分行開戶，係因受被告庚○○所託，幫忙其任職於上開銀行之乾女兒即訴外人許雅筑
    作業績，嗣於開戶後因被告庚○○轉告伊缺一印章未蓋妥，
    故伊即前往上開銀行將印章交與許雅筑，許雅筑並告知辦好
    後會將印章及存摺交由被告庚○○轉交與伊，但被告庚○○
    嗣後並未將印章及存摺交還與伊，伊也未曾同意將上開帳戶
    提供他人使用，而上情業經臺灣桃園地方法院檢察署（下稱
    桃園地檢署）檢察官以97年度偵字第19703 、22890 號作成
    不起訴處分書確定在案；是原告主張伊應負「造意人及幫助
    人」之共同侵權行為人責任，於法顯屬無據等語，資為抗辯
    ，並聲明：原告之訴駁回；如受不利判決，願供擔保，請准
    宣告免為假執行。
四、本件原告主張：被告庚○○與訴外人戊○○向伊謊稱已就訴
    外人鄭素如所有位在桃園縣大園鄉○○○段特工區小段55地
    號土地之出售取得鄭素如之代理授權，而鄭素如欲以價金2,
    458 萬餘元出售上址土地云云，致使伊信以為真，遂以伊女
    兒李冠潁之名義同意分3 期付款購地，嗣伊即與戊○○及被
    告庚○○於97年5 月21日，在訴外人即戊○○之前夫乙○○
    位於臺中市○區○○街2 之6 號之代書事務所內，由不知情
    之乙○○以出賣人鄭素如、代理人「黃國仕」及承買人李冠
    穎之名義擬訂不動產買賣合約，並由被告庚○○假冒「鄭素
    如」代理人「黃國仕」之身分，於上開合約蓋章偽造買賣契
    約與伊簽約；伊繼以抵扣戊○○積欠之1,315,000 元之債務
    ，並簽發交付受款人為戊○○、金額為3,685000元之支票，
    作為第一期價金500 萬元，嗣該支票由戊○○兌現，戊○○
    再依被告庚○○之指示，於同年月23日將其中200 萬元匯入
    被告己○○所開立之永豐商業銀行東板橋分行帳號0000000-
    0000000 號帳戶，嗣被告庚○○再將上開款項復匯入訴外人
    許雅筑所有之同上銀行帳號000000-00000000 號帳戶；次於
    97年5 月28日，在上開代書事務所，伊交付與戊○○及被告
    庚○○第2 期款項現金200 萬元，惟因當日鄭素如並未依伊
    要求出面商談，伊因啟疑竇便要求返還上開200 萬元，斯時
    戊○○及被告庚○○為安撫伊，即謊稱鄭素如為被告庚○○
    之親屬且已出國至日本，鄭素如僅係人頭，土地係被告庚○○所有，且乙○○因對被告庚○○欠有債務，平時即出借空
    白支票供被告庚○○使用云云，由被告庚○○於空白支票上
    偽造「黃國仕」之背書，且戊○○亦簽名背書，交與伊票號
    AA0000000 號、面額700 萬元、付款銀行為三信商業銀行臺
    中分行之支票作為擔保，保證同年6 月15日前完成過戶手續
    ，伊因見有支票擔保不疑有他，即未要求還款，事後被告庚○○將上開詐得款項分20萬元予戊○○，其餘款項則悉歸被
    告庚○○所有；再於97年6 月2 日前後，被告庚○○及戊○○先後撥打電話向伊佯稱被告庚○○因案羈押，須籌措200
    萬元保釋金，才能繼續處理過戶云云，要求先借與120 萬元
    ，並抵作部分土地價款，伊誤信為真，且因恐土地買賣未能
    順利完成，即於同年月4 日及6 日，先後交付現金40萬元及
    80萬元與戊○○，嗣由被告庚○○取得其中80萬元，另戊○○及不知情之戊○○之女甲○○則各取得20萬元等情，業據
    原告提出不動產買賣契約書及被告庚○○所偽造之擔保支票
    暨退票理由單在卷為證（參見97年度附民字第201 號卷第13
    至17頁），且上情亦經本院刑事庭以97年度訴字第1174號刑
    事判決認定綦詳，被告庚○○並因涉犯偽造文書等犯行，經
    判處有期徒刑1 年10月確定在案，有上開刑事判決書在卷可
    按（參見本院卷第4 至15頁），復被告庚○○自身對於前開
    被訴事實，於前開刑事案件審理中及本院審理時亦均坦認無
    訛（參見97年度訴字第1174號卷(一)第16、35、36頁、卷(二)第
    269 頁背面至273 頁、本院卷第90頁），並經本院調取前開
    刑事案卷（含桃園地檢署97年度偵字第3408、16641 、1970
    3 號偵查卷）核閱屬實，是原告所主張上開事實，事證明確
    ，自堪信為真實。
五、至原告另主張：被告己○○將其設於永豐商業銀行東板橋分
    行之上開帳戶提供予被告庚○○洗錢使用，事後又不予聞問
    ，任由被告庚○○再將詐欺款項轉入訴外人許雅筑所有之上
    開同銀行帳戶，故被告己○○為本件共同侵權行為人或視為
    共同侵權行為人云云；被告己○○就此雖不否認上開帳戶確
    為其所開設，亦未爭執上開帳戶確有前揭款項匯入及轉出之
    情形，惟以前詞辯稱並未同意被告庚○○使用等語。按數人
    共同不法侵害他人之權利者，連帶負損害賠償責任；不能知
    其中孰為加害人者，亦同；造意人及幫助人，視為共同行為
    人，民法第185 條固定有明文。惟按民事訴訟如係由原告主
    張權利者，應先由原告負舉證之責，若原告先不能舉證，以
    證實自己主張之事實為真實，則被告就其抗辯事實即令不能
    舉證，或其所舉證據尚有疵累，亦應駁回原告之請求（最高
    法院17年上字第917 號判例意旨參照）。是本件原告主張被
    告己○○提供上開銀行帳戶予被告庚○○洗錢使用乙情，既
    為被告己○○所堅詞否認，自應由原告就被告己○○明知或
    可得而知並同意將上開銀行帳戶提供予被告庚○○洗錢使用
    乙節負舉證之責。經查，原告就其所主張上情，無非係以其
    遭被告庚○○所詐得之款項係匯入被告己○○所開設之上開
    銀行帳戶為其唯一論據；惟就被告己○○開設上開帳戶之原
    因及開戶後之情形等節，業據被告庚○○於本院審理中具狀
    陳稱：伊係為幫助在永豐商業銀行東板橋分行工作之友人許
    雅筑招攬業績，遂邀被告己○○開設上開帳戶，開戶後被告
    己○○之印章及存摺即由伊所保管，被告己○○對於上開匯
    款事宜並不知情等語明確（參見本院卷第90頁），核與其於
    刑事案件偵查中所陳述之情節大致相符（參見97年度偵字第
    16641 號卷第348 頁），亦與訴外人許雅筑於刑事案件警詢
    及偵查中所證述之情節互核一致（參見97年度偵字第16641
    號卷第325 頁背面至327 頁、97年度偵字第19703 號卷(一)第
    241 至243 頁），已足見被告己○○辯稱：係被告庚○○為
    幫忙許雅筑招攬業績始邀其開設上開帳戶，開戶後未久印章
    及存摺即均在被告庚○○處，伊對於被告庚○○等人詐欺原
    告及將所詐得之款項匯入及轉出上開帳戶並不知情等語，並
    非全然無據；就此桃園地檢署檢察官於偵查後，亦以被告己○○確實未使用上開帳戶，亦未取得原告所交付之價款，而
    認為不得僅憑本件詐得款項係匯入被告己○○上開帳戶內，
    即逕認其具詐欺犯意聯絡等情，據以作成97年度偵字第1970
    3 、22890 號不起訴處分書確定在案，有該不起訴處分書附
    卷可據。此外，原告就其所主張被告己○○明知或可得而知
    並同意將上開銀行帳戶提供予被告庚○○洗錢使用一節，並
    未再提出其他證據以供本院調查，自難遽認其此部分之主張
    可採，則原告請求被告己○○應就本件損害與被告庚○○連
    帶負賠償責任云云，於法尚屬乏據，不應准許。
六、繼按因故意或過失，不法侵害他人之權利者，負損害賠償責
    任；又負損害賠償責任者，除法律另有規定或契約另有訂定
    外，應回復他方損害發生前之原狀，民法第184 條第1 項前
    段及第213 條第1 項分別定有明文。查本件原告主張被告庚○○以詐欺及偽造文書等手段，陸續向其詐得金額合計820
    萬元（計算式：500 萬元＋200 萬元＋120 萬元＝820 萬元
    ），致其受有財產上之損害等情，業經本院認定如前，揆諸
    前揭規定，被告庚○○依法自應負侵權行為損害賠償責任。
    而原告復主張前開金額如扣除被告庚○○及其他共同侵權行
    為人即訴外人戊○○等人已賠付之1,661,138 元後，被告庚○○尚應賠償6,538,862 元，而被告庚○○就此於本院審理
    中亦自認無訛（參見本院卷第121 頁）。是原告本件請求被
    告庚○○應給付賠償金6,538,862 元，依法自屬有據，應予
    准許。
七、末按給付無確定期限者，債務人於債權人得請求給付時，經
    其催告而未為給付，自受催告時起，負遲延責任。其經債權
    人起訴而送達訴狀，或依督促程序送達支付命令，或為其他
    相類之行為者，與催告有同一之效力；遲延之債務，以支付
    金錢為標的者，債權人得請求依法定利率計算之遲延利息；
    應付利息之債務，其利率未經約定，亦無法律可據者，週年
    利率為5%，民法第229 條第2 項、第233 條第1 項前段及第
    203 條分別定有明文。查本件係屬侵權行為損害賠償之債，
    自屬無確定期限，且係以支付金錢為標的，雖原告就被告庚○○應賠償之款項，請求被告庚○○應各別自97年5 月28日
    （即起訴部分）及同年6 月6 日（即回復債權原狀部分）起
    ，均至清償日止，按法定利率5%計算之利息；惟原告並無舉
    證證明被告庚○○應自是日起負遲延責任之依據，揆諸上開
    規定，被告庚○○應自原告起訴後，於起訴狀繕本送達之翌
    日（即97年12月31日）及回復債權原狀通知到達之翌日（98
    年11月28日）起，負遲延責任。
八、綜上所述，原告依侵權行為之法律關係，請求被告庚○○給
    付6,538,862 元，及其中3,538,862 元自97年12月31日起，
    餘300 萬元自98年11月28日起，均至清償日止，按年利率5%
    計算之利息，為有理由，應予准許。逾此範圍之請求，即屬
    無據，應予駁回。
九、本件原告陳明願供擔保聲請宣告假執行，就其勝訴部分，核
    無不合，爰酌定相當之擔保金額，予以准許；至其敗訴部分
    ，假執行之聲請已失所附麗，應併予駁回。
十、本件判決之基礎已臻明確，兩造其餘主張陳述及攻擊、防禦
    方法，核對判決結果不生影響，爰不一一論述，併此敘明。
十一、據上論結，本件原告之訴為一部有理由，一部無理由，依
      民事訴訟法第385 條第1 項前段、第79條、第390 條第2
      項，判決如主文。
中    華    民    國    99    年     9     月    7    日
                  民事第一庭  法  官  陳振嘉
正本係照原本作成。
如對本判決上訴，須於判決送達後20日內向本院提出上訴狀。如
委任律師提起上訴者，應一併繳納上訴審裁判費。
中    華    民    國    99    年    9     月    7     日
                              書記官  谷貞豫

司法院資訊處製作；財團法人民間司法改革基金會備份。
